【裁判字號】    99,訴,390
【裁判日期】    991028
【裁判案由】    分配表異議之訴
【裁判全文】
臺灣士林地方法院民事判決               99年度訴字第390號
原      告  甲○○
訴訟代理人  張義祖律師
被      告  丁○○
訴訟代理人  楊金順律師
複代理人    游朝義律師
上列當事人間請求分配表異議之訴事件，本院於99年9 月30日言
詞辯論終結，判決如下：
    主      文
原告之訴駁回。
訴訟費用新臺幣萬捌仟壹佰貳拾伍元由原告負擔。
    事實及理由
一、原告起訴主張：原告於97年1 月28日與訴外人蔡伯欽簽訂不
    動產買賣契約書，約定原告出售坐落臺北市○○區○○段6
    小段49地號土地（下稱系爭土地）所有權全部予蔡伯欽，總
    價新臺幣（下同）850 萬元，於簽約時先付300 萬元，蔡伯
    欽有權代辦信託登記及抵押權設定登記，並指定受託人及抵
    押權人。嗣蔡伯欽指定被告為受託人，信託關係消滅事由係
    處分出售完成，信託財產之歸屬人係原告，並代辦第3 順位
    最高限額400 萬元抵押權設定登記，權利人係被告，義務人
    係原告，擔保範圍包含「買入債權」及「保全抵押物之費用
    」兩項。惟當第2 順位抵押權人乙○○聲請清償票款及拍賣
    抵押物強制執行時，被告並未依約買入本票債權保全抵押物
    ，致乙○○聲請查封拍賣系爭土地，並經本院以98年度司執
    字第15565 號（下稱系爭執行事件）執行在案。並於98年10
    月8 日第2 次拍賣期日，由訴外人丙○○以588 萬元得標，
    故被告之抵押債權400 萬元應予剔除。是以，原告買賣價金
    餘額550 萬元，扣除物上債務之賸餘款3,749,680 元，及自
    起訴狀繕本送達翌日起至清償日止，按年息5%計算之利息，
    應由執行法院返還原告。為此，提起本訴等語。並聲明：系
    爭執行事件於99年2 月5 日製作之分配表，次序7 所示被告
    受分配之金額400 萬元應予以剔除，並變更為將3,749,680
    元，及自起訴狀繕本送達翌日起至清償日止，按年息5%計算
    之利息返還原告。
二、被告則以：蔡伯欽於簽約時即支付220 萬元，並依約匯款至
    原告於第一銀行西門分行之還款帳戶，以代償原告所積欠第
    一銀行西門分行之貸款。同時蔡伯欽另開立面額80萬元之支
    票交付原告，用以清償原告所積欠系爭土地第2 順位抵押權
    人乙○○之債務。蔡伯欽與原告並約定，原告應於簽約後2
    周內，提出清償乙○○債務之清償資料。詎原告收受蔡伯欽
    80萬元之支票後，竟未依約清償系爭土地第2 順位抵押權人
    乙○○之債務，致乙○○向本院執行處聲請查封拍賣原告所
    有系爭土地，並經訴外人蔡佩雯以588 萬元拍定在案。原告
    所有系爭土地既遭乙○○查封，則原告顯無從履行出賣系爭
    土地予蔡伯欽之義務（已給付不能）。且原告也未於簽約後
    2 周內提出清償乙○○第2 順位抵押權債務之清償資料，依
    契約約定原告應退還已收價款並賠償所收價款同額之損害金
    共600 萬元。被告前因對蔡伯欽存有債權，故蔡伯欽除將其
    對原告本於契約所約定之抵押權，以被告為設定權利人；並
    將其對原告本於契約書所生一切債權（包括違約金請求權）
    於97年9 月9 日讓與被告，蔡伯欽除以存證信函通知原告解
    除契約外，並載明債權讓與之表示。並通知原告將依約應返
    還之已收價款300 萬元及依約應賠償之同額損害金300 萬元
    ，兩者合計共600 萬元，應向被告為清償之意旨。故本院執
    行處所製作之分配表次序7 所示，被告應受分配債權400 萬
    元並無違誤。又民法334 條為抵銷之要件與限制之規定，核
    與債權讓與之效力無涉。另民法第299 條則為讓與通知之抗
    辯權及抵銷權之規定，亦與債權讓與之效力無涉。至於原告
    起訴書所稱，將受託人由劉怡廷變更為被告，暨將抵押權人
    由劉怡廷變更為被告之信託登記申請書暨抵押權登記申請書
    上所蓋原告之印鑑章，亦均係由原告自己所蓋用。況本件被
    告為執行標的物之所有權登記名義人，即為本件執行債務人
    ，倘如標的物拍賣後尚有剩餘，自應返還為執行債務人之被
    告，故原告請求執行法院將剩餘財產返還原告於法顯屬無據
    。另原告對被告並無取得債權之執行名義，故並非被告之執
    行債權人，其請求本院將該執行標的物拍賣後之剩餘財產返
    還原告，亦無理由。另原告並非系爭執行事件之債務人或債
    權人，自無從依強制執行法第41條第1 項之規定，提起本件
    分配表異議之訴等語置辯。並聲明：原告之訴駁回。
三、本件經兩造協議後簡化爭點如下：
  甲、兩造所不爭執之事項：
    (一)原告於97年1 月28日，就其所有之系爭土地，與蔡伯欽簽
      訂不動產買賣契約書（詳本院卷第9-12頁），依該買賣契
      約書第14條第3 款約定，雙方同意97年4 月30日為最終日
      ，如需延期，雙方再議（本院卷第11、12頁）。
    (二)系爭土地於97年1 月28日以原告名義信託登記至劉怡廷名
      下（本院卷第13頁），再於97年8 月20日，由原受託人劉
      怡廷變更為新受託人為被告（本院卷第15-17 頁）。而該
      2 次信託均記載原告為受益人，依信託契約書記載信託關
      係消滅時，信託財產之歸屬人為原告（本院卷第13、17頁
      ），而本件之信託關係業已消滅。
    (三)蔡伯欽於97年8 月26日以原告為債務人，被告為權利人即
      債權人，設定最高限額抵押權400 萬元（本院卷第56、57
      頁）。
    (四)乙○○於98年4 月13日聲請查封拍賣系爭土地，經本院以
      系爭執行事件執行在案。
    (五)丙○○就系爭執行事件於98年10月8 日第2 次拍賣期日，
      以588 萬元標得系爭土地，並於98年11月11日經本院核發
      系爭土地不動產權利移轉證書。
    (六)被告就系爭執行事件於99年2 月25日之分配表中，列為第
      7 次序之第3 順位抵押權人（詳本院卷第26頁）。
    (七)蔡伯欽已給付原告300萬元。
  乙、兩造之爭點：
    (一)本件原告得否提起分配表異議之訴？
    (二)被告得否依分配表次序7 ，受有債權金額為400 萬元之分
      配？
    (三)原告請求執行法院將剩餘之信託財產其中之3,749,680 元
      返還予原告，有無理由？
四、茲原告執前情主張而訴請確認系爭債權不存在，並判決變更
    系爭分配表，被告則以前開情詞置辯。本院判斷如下：
（一）本件原告得否提起分配表異議之訴？
      按債權人或債務人對於分配表所載各債權人之債權或分配
      金額有不同意者，應於分配期日一日前，向執行法院提出
      書狀，聲明異議。異議未終結者，為異議之債權人或債務
      人，得向執行法院對為反對陳述之債權人或債務人提起分
      配表異議之訴。強制執行法第39條第1 項、第41條第1 項
      定有明文。又按強制執行應依執行名義為之，並提出執行
      名義之證明文件，此觀強制執行法第4 條、第6 條之規定
      自明。申言之，聲請法院強制執行或於執行程序中參與分
      配，除法律別有規定外，均須有如強制執行法第4 條所示
      執行名義，執行法院方得依其聲請為強制執行，或參與分
      配。查本件原告主張被告遭法院強制執行拍賣之系爭土地
      ，實際上為其所有，拍賣分配之價金應扣除被告依分配表
      次序7 ，受有債權金額為400 萬元之分配，並將剩餘之信
      託財產其中之3,749,680 元，及自起訴狀繕本送達翌日起
      至清償日止，按年息5%計算之利息返還原告云云。惟查，
      原告自承，就此部分並無執行名義等語，且依系爭執行事
      件之強制執行程序觀之，原告就此部分亦未曾聲請參與分
      配。職是，原告既無執行名義，亦未聲請參與分配，本院
      民事執行處自不得扣除被告依分配表次序7 ，受有債權金
      額為400 萬元之分配，並將剩餘之信託財產其中之3,749,
      680 元，及自起訴狀繕本送達翌日起至清償日止，按年息
      5%計算之利息返還原告，故原告上開主張，於法顯有未合
      ，自無可採。至原告主張本件執行程序所拍賣之不動產，
      究為原告所有，亦或被告所有，非本件分配表異議之訴所
      得審究，而似係屬第三人異議之訴，附此敘明。
（二）綜上所述，本件原告既不得提起分配表異議之訴，業如上
      述，則原告請求本院更正分配表，即無理由。至兩造其餘
      爭點，於訴訟判決結果已不生影響，爰不再逐一論述，併
      此敘明。
五、從而，原告訴請判決如其聲明所示，為無理由，應予駁回，
    並依職權確定原告應負擔之訴訟費用額為38,125元（即第一
    審裁判費38,125元）。
六、本件判決基礎已臻明確，兩造其餘爭執事項及所提出之攻擊
    防禦方法暨訴訟資料，經核與判決基礎不生影響，爰不一一
    論駁，附此敘明。
七、訴訟費用負擔之依據：民事訴訟法第78條、第87條第1 項。
中    華    民    國    99    年    10    月    28    日
                  民事第一庭  法  官  陳梅欽
以上正本證明與原本無異。
如對本判決上訴，應於判決送達後20日內向本院提出上訴狀；若
委任律師提起上訴者，應一併繳納上訴審裁判費，否則本院得不
命補正逕行駁回上訴。
中    華    民    國    99    年    10    月    29    日
                              書記官  謝金宏

司法院資訊處製作；財團法人民間司法改革基金會備份。
